【裁判字號】    88,訴,477
【裁判日期】    890703
【裁判案由】    偽造文書
【裁判全文】
臺灣屏東地方法院刑事判決                          八十八年度訴字第四七七號
    公  訴  人  臺灣屏東地方法院檢察署檢察官
    被      告  甲○○
    選任辯護人  吳春生
右列被告因偽造文書案件，經檢察官提起公訴（八十八年度偵字第二七六八號），本
院判決如左：
    主  文
甲○○明知為不實之事項，而使公務員登載於職務上所掌之公文書，足以生損害於公
眾，處有期徒刑參月。又連續行使偽造私文書，足以生損害於他人，處有期徒刑肆月
，如附表所示偽造「乙○○」之署名伍枚、捺押參枚柒枚均沒收。應執行有期徒刑陸
月，緩刑參年；如附表所示偽造「乙○○」之署名伍枚、捺押參枚均沒收。
    事  實
一、甲○○與乙○○係夫妻關係，於民國（下同）六十八年八月間，甲○○以乙○○
    為要保人兼被保險人，甲○○為身故保險金受益人，向新光人壽保險股份有限公
    司（下簡稱新光人壽）投保新臺幣（下同）二十萬元之人壽險。另於七十九年八
    月二十三日，以乙○○之名，購得林邊鄉○○段四三八號土地所有權之應有部分
    二分之一，並登記乙○○為所有權人。嗣於八十一年六月二十四日，獲乙○○之
    同意，將上開土地虛偽以「買賣」為原因移轉登記回甲○○名下，致屏東縣東港
    地政事務所人員因而陷於錯誤，將前開不實之「買賣」登載於職上所掌之土地登
    記簿之登記原因欄，而生損害於地政機關登記之正確性，上開土地並於八十四年
    一月二十日出售予葉昭。嗣後因乙○○行為不軌，與人有染，甲○○竟基於行使
    偽造私文書之概括犯意，於八十七年八月二十七日擅自盜用乙○○要保時使用之
    印鑑及偽造「乙○○」署押，以「乙○○」名義填具保險契約內容變更申請書，
    更換印鑑申請書，持向新光人壽行使，將原要保人乙○○變更為甲○○，使新光
    人壽陷於錯誤而將要保人更改為甲○○，甲○○隨即於八十七年九月九日，盜用
    乙○○印鑑、偽造乙○○署押填具保險單借款借據，持向新光人壽行使以保單質
    押貸款之方式，借款十二萬元，致生損害於乙○○及新光人壽。
二、案經乙○○訴請臺灣屏東地方法院檢察署檢察官偵查起訴。
    理  由
一、訊據被告甲○○固不否認將前揭土地虛偽以「買賣」為原因移轉登記入己，及擅
    自使用乙○○要保時之印鑑偽造「乙○○」署押，向新光人壽申請變更要保人並
    繼而借款十二萬元。然辯稱：前揭土地之買受雖以乙○○之名為所有權人，但實
    際上價金由伊支付，而於八十一年六月二十四日將前揭土地移轉入己名下，則有
    經乙○○同意，並由乙○○申請印鑑證明以供辦理過戶，至變更要保人則因原始
    保險契約即由伊與新光人壽接洽，並由伊支付保險費，保險費既由伊支付，伊自
    有權處理變更要保人之事等語。
二、經查：
（一）前揭被告以乙○○之名買受坐落屏東縣林邊鄉○○段四三八號土地所有權應有
      部分二分之一，登記所有權人為乙○○，並於八十一年六月二十四被告虛偽以
      「買賣」為原因，復將上開登記入己等情，有土地登記簿謄本在卷可佐。
（二）另被告於八十七年八月二十七日擅自盜用乙○○要保時使用之印鑑及偽造「乙
      ○○」署押，以「乙○○」名義而偽造保險契約內容變更申請書，更換印鑑申
      請書向新光人壽將原要保人乙○○變更甲○○，使新光人壽陷於錯誤而將要保
      人更改為甲○○，致生損害於乙○○及新光人壽，甲○○隨即於八十七年九月
      九日，盜用乙○○印鑑、偽造乙○○署押而偽造保險單借款借據，向新光人壽
      以保單質押貸款之方式，借款十二萬元等情。被告亦不否認，亦有保險契約內
      容變更申請書、更換印鑑申請書、保險單借款借據影本等在卷可參。
（三）至被告辯稱前揭保險契約係伊為乙○○所訂立，且保險費亦由被告開支票支付
      ，伊自有權變更要保人云云。惟按：要保人在保險法上不只有支付保險費之義
      務，尚且：要保人終止保險契約，而保險費己付足一年以上者，保險人應於接
      到通知後一個月內，償付解約金，其金額不得少於要保人應得責任準備金之四
      分之三；又保險費付足一年以上者，要保人得以保險契約為質，向保險人借款
      。保險法第一百一十九條第一項、第一百二十條第一項分別定有明文。在保險
      法上，要保人享有甚大之權利，在形式上擅予變更，自足影響原為要保人之權
      益，是本件縱實際上保費由被告支出，然形式上之契約要保人為乙○○，乙○
      ○依保險契約，得自行向新光人壽質借，享有該利益，被告擅自盜用印鑑、偽
      造署押變更要保人並質借，使新光人壽陷於錯誤，貸與十二萬元，自足損害乙
      ○○及新光人壽。
（四）綜上所述，本件事證明確，被告犯行可堪認定。
三、核被告所為係犯刑法第二百十四條使公務員登載不實罪、第二百十七條第一項偽
    造署押、第二項盜用印章、第二百十條第一項偽造私文書、第二百十六條行使偽
    造登載不實罪。而其多次偽造署名、捺押、盜用印章、偽造私文書，行使偽造私
    文書罪，時間緊接，犯罪構成要件相同，顯係各基於概括之犯意而為，應依連續
    犯之規定論以一罪並加重其刑。又其偽造署名、捺押、盜用印章等為偽造私文書
    之一部，應論以偽造私文書罪；又其偽造私文書進而行使，其偽造之低度行為應
    為行使之高度行為所吸收，而論以行使偽造私文書罪，而依偽造私文書罪處斷。
    再其使公務員登載不實罪與連續行使偽造私文書罪，二罪之意思有別，行為態樣
    有異，構成要件復不同，應予分論併罰。至公訴意旨認：(1)被告於「八十七年」
    六月二十四日將前揭土地移轉入己，尚屬有誤，依土地登記簿謄本所載係八十一
    年。(2)被告於八十一年六月二十四日，擅自盜用乙○○印鑑並偽造乙○○署押，
    以乙○○名義偽造內容不實之土地建築改良物買賣所有權移轉契約書及土地登記
    申請書，並持前開買賣契約書及土地登記申請書，將前開土地應有部分移轉予甲
    ○○所有，致屏東縣東港地政事務所人員因而陷於錯誤，將前開不實事項登載於
    職上所掌之土地登記簿謄本，而生損害於地政機關登記之正確性及乙○○云云。
    惟查：被告移轉上開土地之時間為八十一年六月二十四日己詳述如前，當其時被
    告與乙○○二人間尚未生衝突，同財共居，而乙○○係於八十六年九月始離家出
    走，乙○○亦不否認與被告於八十六年以前尚每年一起出國旅遊（見八十九年六
    月十九日審理筆錄），足見在八十五年以前兩人之感情尚篤，而被告於八十一年
    六月二十四日移轉上揭土地入己，依辦理土地過戶登記手續，須有乙○○之印鑑
    證明及印鑑，復核乙○○於八十一年六月八日向屏東縣潮州鎮戶政事務所申請印
    鑑證明以觀，兩者時間相差僅十餘天，雖乙○○稱申請證明係為辦理將前開土地
    設定抵押借款用，惟經訊之何以未辦理，則無詞以對。又按國人之觀念，房地產
    向為所重，雖係夫妻，一旦同床異夢，各人為保身家，及為將來打算，率皆以房
    地產之歸屬為據？豈有被移轉處分五、六年後，始稱不知之理，是被告抗辯前開
    土地之移轉經乙○○同意等情足為可採，移轉既經乙○○同意，則自無盜用印鑑
    、偽造文書等犯行，然被告雖經乙○○同意移轉登記上開土地，該二人間之土地
    移轉，並非買賣，而卻以「買賣」為原因，使屏東縣潮州鎮地政事務所公務員陷
    於錯誤，在所職掌土地登記簿登記原因欄登載「買賣」。按土地登記事項中，移
    轉原因為其中重要事項之一，具有公信性，各種不同移轉登記原因，所憑課稅標
    準，各有不同，如買賣與贈與或遺產繼承等課稅標準不同，被告明知該項買賣為
    移轉登記原因係不實之事項，竟以之申請移轉登記，自足損害於地籍之管理，即
    土地登記之公信性（該筆土地之移轉業經屏東縣稅捐稽徵處核定免納贈與稅），
    自符刑法第二百十四條使公務員登載不實罪之要件，起訴意旨認被告此部分尚涉
    刑法第二百十七條第一項偽造署押、第二項盜用印章、第二百十條第一項偽造私
    文書、第二百十六條行使偽造私文書罪，而認與前揭刑法第二百十四條有罪部分
    有方法結果之牽連關係，應從一重處斷云云，尚非可採，惟公訴人既認有裁判上
    一罪關係，爰不另為無罪之諭知，併此敘明。
四、茲審酌被告與告訴人間兩者為夫妻關係，因告訴人通姦為被告報警查獲，始互相
    控訴，而前開土地之買受及保險契約之簽訂，出資人均為被告，其所受利益不大
    ，及其犯後態度等一切情狀，分別量處如主文所示之刑，並定其應執行刑，又被
    告前此未曾受有期徒刑以上刑之宣告，有臺灣屏東地方法院檢察署刑案資料查註
    紀錄表附卷可憑，而本件係初犯，且經此偵審程序及刑之宣告當知警惕，信無再
    犯之虞，本院認其刑之宣告以暫不執行為適當，並宣告緩刑參年以啟自新之機，
    並觀後效。至其在新光人壽如附表所示保險契約內容變更申請書、更換印鑑申請
    書、保險單借款借據偽造「乙○○」之署名、捺押與則依刑法第二百十九條規定
    沒收之。至盜用「乙○○」印章所蓋之印文則因屬盜用真印章，其印文非刑法第
    二百十九條所定偽造之印文可比，不得加以沒收（五十一年度台上字第二二二
    三號裁判要旨酌參）。
五、據上論斷，應依刑事訟訴法第二百九十九條第一項前段，刑法第五十六條、第二
    百十六條、第二百十條、第二百十四條、第五十一條第五款、第七十四條第一款
    、第二百十九條、罰金罰鍰提高標準條例第一條前段，判決如主文。
本案經檢察官簡靜玉到庭執行職務。
中      華      民      國      八十九      年      七      月    三    日
                                      臺灣屏東地方法院刑事第一庭
                                          法  官  夏  金  郎
右正本證明與原本無異。
對於本判決如有不服應於收受送達後十日內向本院提出上訴書狀上訴於台灣高等法院
高雄分院並按他造當事人之人數附具繕本。
                                          書記官   謝博興
中      華      民      國      八十九      年      七      月    三    日
附表：
一、新光人壽保險股份有限公司保險契約內容變更申請書
    偽造之「乙○○」署名貳枚、捺押壹枚。
二、新光人壽保險股份有限公司更換印鑑申請書
    偽造之「乙○○」署名壹枚、捺押壹枚。
三、新光人壽保險股份有限公司保險單借款借據
    偽造之「乙○○」署名貳枚、捺押壹枚。
    附錄論罪法條：
刑法第二百十條：
偽造、變造私文書，足以生損害於公眾或他人者，處五年以下有期徒刑。
刑法第二百十四條：
明知為不實之事項，而使公務員登載於職務上所掌之公文書，足以生損害於公眾或他
人者，處三年以下有期徒刑、拘役或五百元以下罰金。
刑法第二百十六條：
行使第二百十條至第二百十五條之文書者，依偽造、變造文書或登載不實事項或使登
載不實事項之規定處斷。


司法院資訊處製作；財團法人民間司法改革基金會備份。
